【裁判字號】    92,上易,1327
【裁判日期】    920812
【裁判案由】    侵占
【裁判全文】
臺灣高等法院臺中分院刑事判決              民國九十二年度上易字第一三二七號
    上  訴  人  臺灣彰化地方法院檢察署檢察官
    被      告  壬○○
右上訴人因被告侵占案件，不服臺灣彰化地方法院中華民國九十二年五月八日第一審
適用通常程序判決（民國九十二年度易字第三八九號，聲請簡易判決處刑案號：臺灣
彰化地方法院檢察署民國九十一年度偵緝字第三○五號），提起上訴，本院判決如左
：
    主      文
上訴駁回。
    理      由
一、原審法院檢察署檢察官聲請簡易判決處刑意旨略以：被告壬○○於民國（下同）
    八十九年三月五日間起，邀告訴人昌鉦峰、戊○○、施義搏、庚○○、辛○○、
    甲○○、乙○○、癸○○、己○、丑○○等人，參加被告壬○○所召集之民間互
    助會，該互助會自八十九年三月五日起，在壬○○位於彰化縣鹿港鎮○○里○○
    路○段四六二號之原住處召開，每月每位會員需繳交會款新台幣（下同）三萬元
    ，而會員連會首共三十一人，九十年七月五日，告訴人辛○○以一萬元標得第十
    七期之會款，被告壬○○同年七月五日向告訴人昌鉦峰等人收齊會款七十萬元後
    ，其明知擔任會首，應於每期標會後三日內，代得標會員收取會款，連同自己之
    會款，於期滿之翌日前交付得標會員，竟基於意圖為自己不法所有，將前開自會
    員收取之會款，予以侵占入己，供其週轉之用，並未交付得標人即告訴人辛○○
    ，因認被告壬○○（以下稱被告）係涉有刑法第三百三十五條第一項之侵占罪嫌
    等情。
二、按犯罪事實應依證據認定之，無證據不得推定其犯罪事實。又不能證明被告犯罪
    者，應諭知無罪之判決，刑事訴訟法第一百五十四條、第三百零一條第一項分別
    定有明文。又事實之認定，應憑證據，如未能發現相當證據，或證據不足以證明
    ，自不能以推測或擬制之方法，為裁判基礎（最高法院四十年台上字第八六號判
    例參照）。另按認定犯罪事實，所憑之證據，雖不以直接證據為限，間接證據亦
    包括在內，然無論直接或間接證據，其為訴訟上之證明，須於通常一般之人均不
    致於有所懷疑，而得確信其為真實之程度者，始得據之為有罪之認定，倘其證明
    尚未達到此一程度，而有合理性懷疑之存在時，即無從為有罪之認定，此亦有最
    高法院七十六年台上字第四九八六號判例可資參照。又民法債篇修正施行前依台
    灣省民間合會習慣，合會係會首與會員間所訂立之附條件契約，會員與會員間並
    無法律關係之存在（最高法院六十三年度台上字第一一五九號民事判例參照），
    因此會首向會員收取會款後，會款所有權即移轉於會首，與持有他人之物有別，
    雖會首未將收取之金錢交付得標人，亦屬債務不履行之問題，自無侵占之可言（
    最高法院七十一年度台上字第六三八一號刑事判決要旨及台灣高等法院暨所屬法
    院六十六年度法律座談會研討結果參照）。
三、聲請意旨認被告涉有被訴侵占罪嫌，係以被告坦承告訴人辛○○得標後，被告向
    其餘會員（含活會、死會之會員）收齊會款未交告訴人辛○○之自白、告訴人昌
    鉦峰等之指訴、以及該合會之會員名單等件為其主要論據。
四、惟查：被告於八十九年三月五日即招募系爭合會，而會員即告訴人辛○○於九十
    年七月五日標到該合會，被告於收齊該合會之會款後，卻未交付會款予告訴人辛
    ○○之事實，為被告及告訴人所承認，依前開說明，會首即被告於收取會款後，
    雖有義務將該會款交付予得標之會員，惟此僅係民事上之會首對得標之會員負有
    移轉會款所有權之義務，在刑事上，會首與會員間，就該會款本身並無任何委託
    持有關係存在，會首並非持有他人之物，故而本件雖會首即被告於收取各會員之
    會款後，未將收取之金錢交付得標人即告訴人辛○○，亦屬民事上之債務不履行
    問題，與侵占之構成要件必須「持有他人之物」之事實顯有未合，本件事實既與
    侵占罪之構成要件有間，自不能對被告論以侵占之罪責。至民法債篇關於合會之
    規定於八十八年四月二十一日修正通過，依民法債篇施行法第三十六條第二項：
    「民法債篇修正條文及本施行法修正條文自中華民國八十九年五月五日施行」，
    又依民法債篇施行法第一條規定：「民法債篇施行前發生之債，除本施行法有特
    別規定外，不適用民法債篇之規定；其在修正施行前發生者，除本施行法有特別
    規定外，亦不適用修正施行後之規定。」該修正之理由所述之重點亦表示：「一
    、民法債篇修正前發生之債，除本施行法另規定外，不適用修正後之規定。．．
    ．三、民法債篇之部分修正規定，宜例外使其具有溯及效力，前於債篇修正前後
    一體適用。此類具有溯及效力之規定，自以明定於民法債篇施行法中為限。茲將
    修正民法債篇規定中有溯及效力之規定」。本案之合會契約於八十九年三月五日
    成立，由於成立在前揭民法債篇施行之前，且民法債篇施行法就八十九年五月五
    日新增訂之民法債篇第十九節之一合會規定，並無明文特別規定新增定之民法債
    篇第十九節之一合會規定，亦即民法第七百零九條之一至九，亦溯及既往適用增
    定施行前所發生之合會。從而，本案合會應無民法新修正債篇有關合會一節之適
    用，是依修正前之法理認本件合會，會首仍為合會契約之實質權利人與義務人，
    會首所收會款之所有權當然歸屬於會首，故告訴人依合會法律關係，僅有請求被
    告交付會款之權利，尚難認被告有交付其所有會款之義務。此外復查無其他積極
    證據，足以證明被告涉犯聲請意旨所指被訴侵占犯行。原審法院認不能證明被告
    犯罪，自應諭知被告無罪之判決。經核尚無不當。
五、檢察官上訴意旨略以：按民法債篇關於債之發生原因，計有契約、代理權之授與
    、無因管理、不當得利、侵權行為，是契約僅係債之發生原因之一，然債之發生
    原因與已「發生之債」，此二者顯然有別，此由民法債篇施行法第一條及修正重
    點均指明「發生之債」與民法第一章第一節「債之發生」之用語顯有差異，應可
    區分。查，本件被告於八十九年三月五日招募系爭合會，告訴人辛○○係於九十
    年七月五日標到該合會，該合會契約成立時，固係於民法關於合會所規定施行前
    ，然因此合會所發生之債權，則係於九十年七月五日，已係民法合會關係施行後
    ，應屬無疑，自應有民法關於合會之適用。被告於民法合會規定施行後，據該合
    會關係向各會員收取之合會款項，告訴人辛○○有請求被告交付之權利，而被告
    意圖為自己不法所有，將之侵占入己，自構成侵占罪刑，參諸臺灣嘉義地方法院
    九十一年度簡字第一八號判決亦同此見解。請將原判決撤銷，更為適當合法之判
    決等語。
六、本院查檢察官前開上訴意旨係屬徒憑己意之詞，不足採取。次查另案臺灣嘉義地
    方法院九十一年度簡字第一八號被告子○○、丁○○等侵占案件，雖判決被告子
    ○○有期徒刑六月；被告丁○○有期徒刑四月，如易科罰金均以三百元折算一日
    確定，核閱臺灣嘉義地方法院九十一年度簡字第一八號侵占案件之判決理由，並
    無如前開檢察官上訴理由所敘述之被告子○○等二人招募民間互助會（即合會契
    約成立時）固係於民法關於合會所規定施行前，然因此合會所發生之債權，已係
    民法合會關係施行後，自應有民法關於合會規定之適用。況且按刑事確定判決，
    祇就該案被告所認定之事實（亦即法院之判斷內容）對該案被告有既判力，除具
    有再審原因外，不得再有所爭執；而對於另案審理之其他被告並無拘束力。因而
    刑事法院另案審其他被告時，仍應依法調查有關之證據，就其所得心證而為判斷
    ，不得以其他案件被告同類案件刑事確定判決所為之證據判斷及事實認定，遽採
    為其判決之基礎，即屬調查證據結果，為相異之判斷，仍非法所不許（參照最高
    法院七十三年度台上字第六一二三號判決要旨）。是本院審理本案被告被訴侵占
    案件，並不受臺灣嘉義地方法院九十一年度簡字第一八號被告子○○等侵占案件
    確定判決之拘束。檢察官上訴，經核為無理由，應予駁回。
七、據上論結：應依刑事訴訟法第三百六十八條，判決如主文。
本案經檢察官丙○○到庭執行職務。
中      華      民      國      九十二     年     八      月    十二    日
                                  臺灣高等法院臺中分院刑事第一庭
                                        審判長法  官  陳  紀  綱
                                              法  官  陳  登  源
                                              法  官  方  艤  駐
右正本證明與原本無異。
不得上訴。
                                              書記官  江  玉  萍
中      華      民      國      九十二     年     八      月    十三    日
                                                                        Ｉ


司法院資訊處製作；財團法人民間司法改革基金會備份。
